臺灣士林地方法院民事判決　　　　　　 100年度家訴字第35號
原　　　告　高正一
被　　　告　高淑卿
　　　　　　高淑芳
　　　　　　高淑蓉
　　　　　　高慧娟
上四人共同
訴訟代理人　秀蕊律師
上列當事人間請求給付扶養費事件，本院於民國100 年11月7 日
言詞辯論終結，判決如下：
    主      文
被告高淑卿應自民國100 年5 月起，至原告死亡之日止，按月於
每月10日給付原告新臺幣壹仟貳佰元。
被告高淑芳應自民國100 年5 月起，至原告死亡之日止，按月於
每月10日給付原告新臺幣壹仟貳佰元。
被告高淑蓉應自民國100 年5 月起，至原告死亡之日止，按月於
每月10日給付原告新臺幣壹仟貳佰元。
本判決第一項所命給付部分，就其中新臺幣捌仟肆佰元部分得假
執行。但被告高淑卿如以新臺幣捌仟肆佰元為原告預供擔保或將
上開金額提存後，得免為假執行。
本判決第二項所命給付部分，就其中新臺幣捌仟肆佰元部分得假
執行。但被告高淑芳如以新臺幣捌仟肆佰元為原告預供擔保或將
上開金額提存後，得免為假執行。
本判決第三項所命給付部分，就其中新臺幣捌仟肆佰元部分得假
執行。但被告高淑蓉如以新臺幣捌仟肆佰元為原告預供擔保或將
上開金額提存後，得免為假執行。
原告其餘之訴駁回。
訴訟費用由被告高淑卿、高淑芳、高淑蓉共同負擔百分之三十，
餘由原告負擔。
    事實及理由
一、原告起訴主張：
  (一)查原告與訴外人李桂雲結婚後，出資開立美容院供其經營，
    並共同將經營所得作為養家之用。嗣二人於民國55年6 月20
    日生下長女即被告高淑卿、57年4 月4 日生下次女即被告高
    淑芳、59年2 月9 日生下三女即被告高淑蓉、65年12月6 日
    生下四女即被告高慧娟等4 名子女。嗣於72年1 月19日，原
    告因違反票據法，恐民、刑事責任連累妻小，故與李桂雲形
    式上辦理離婚，惟二人及4 名子女仍共同居住，原告並與李
    桂雲共同經營自助餐店，繼續負起照顧家庭之責任，迄至75
    年二人終因無法繼續相處，原告始搬離與李桂雲及4 名子女
    之住處，而與原告母親同居。斯時迄今，李桂雲及4 名被告
    ，除農曆過年間至原告住處向原告及原告母親拜年之外，平
    常皆未與原告聯絡，遑論毫無扶養之情。
  (二)至92年間原告參加被告高淑蓉之婚禮，當時4 名被告皆在場
    ，原告乃向被告等說明因心臟病及年事已高而無法工作，沒
    有工資收入，每月僅有老人年金新臺幣（下同）3,000 元之
    固定收入，卻需負擔房租12,000元、水電瓦斯費5,000 元、
    就醫藥品2,000 元、飲食6,000 元、交通休閒雜費3,000 元
    等，合計共約28,000元之固定支出，實難以維生，故請求被
    告等負起扶養義務，支付扶養費，然被告等卻以嫁人需照顧
    公婆、無法再照顧原告等為理由推托而拒絕支付迄今，其間
    原告雖依賴兄弟姐妹之接濟生活，但此究非長久之計，且亦
    造成原告兄弟姐妹家屬之困擾及無謂負擔，是原告在痛心疾
    首且迫於無奈下，不待不起訴向被告請求。
  (三)按受扶養權利者，以不能維持生活而無謀生能力者為限。前
    項無謀生能力之限制，於直糸血親尊親屬不適用之；扶養之
    程度，應按受扶養權利者之需要，與負扶養義務者之經濟能
    力及身分定之。民法第1117條、第1119條分別定有明文。查
    行政院主計處公布之98年度家庭收支統計資料，臺北市平均
    每戶3.22人，每戶全年經常性支出為1,222,206 元，以之計
    算臺北市平均每人每月經常性支出為31,630元；復查原告每
    月經常性支出28,000元，尚在平均水準以下，是以考量原告
    年邁且無從賺取工資收入，則該經常性支出28,000元自為原
    告維繫生活基本開銷、維持最低限度人性尊嚴之經濟需求。
    今原告為體恤子女，降低子女之負擔，甘願自己刻苦、盡力
    減少生活需要，依民法第1114條第1 款、第1115條、第1117
    條及第1119條等規定，僅向被告每人每月各請求3,000 元之
    扶養費等語，並聲明：(1)被告等各應自起訴狀繕本送達翌日
    起至原告死亡時止，按月於每月10日給付原告3,000 元。(2)
    訴訟費用由被告負擔。
二、被告答辯略以：
  (一)於69年以前，原告與被告、被告母親李桂雲住在原告之母親
    家，被告母親以理髮廳工作收入養家，原告不務正業、時常
    賭博欠債、混流氓、家暴、口出三字經辱罵、不養家、外遇
    不斷，還將外遇女人及2 名非婚生子女帶回家，對被告等人
    完全未盡扶養義務：
    1.原告與被告母親於55年間結婚，婚後住在臺北市○○區○
      ○街228 巷3 弄6 號2 樓，長女即被告高淑卿於55年6 月
      20日出生，才8 個月大時，原告就搞外遇，令被告母親痛
      不欲生。
    2.嗣被告的姑丈、舅舅（被告母親之大哥）與原告合資開設
      「理髮廳」，被告除了外遇不斷以外，不務正業、時常賭
      博欠債、口出三字經辱罵、不養家，身上刺青混流氓，家
      裡又是扁鑽、武士刀，警察曾多次來抓人。家中經濟係由
      被告母親擔任理髮廳櫃檯經理，賺得之薪水交由原告之母
      親供給家用照顧被告生活，從小被告學雜費都是向被告母
      親拿，不曾跟原告拿過什麼錢，原告很少回家，偶去理髮
      廳就是拿錢，然後再去賭博、搞外遇。
    3.被告母親及被告均曾有遭原告家暴之情形，常常原告半夜
      回家，被告母親應門晚一點就賞其耳光，而被告高淑卿曾
      遭原告持木板打大腿。
    4.更令被告母親及被告成長過程感到重大侮辱的是，次女被
      告高淑芳於57年4 月4 日出生，58年被告就將外遇所生非
      婚生子高光平帶回家，甚至外遇的第三者也帶回家住在一
      起，59年2 月9 日三女即被告高淑蓉出生，65年12月6 日
      四女即被告高慧娟出生，67年4 月2 日原告再將外遇所生
      另一非婚生女高瀅清帶回家來住，家用開銷生活一樣是被
      告母親支付予被告祖母支應，對被告母親而言，養自己小
      孩已經非常吃緊，還要面對外遇女人住進家中、甚至養外
      遇女人及其生的2 名子女，情何以堪？無疑構成重大侮辱
      。而原告不時更換「阿姨」，也讓被告感到羞辱，同住的
      叔叔也看不起被告，隨便罵被告。且被告從小就被說女孩
      沒出息，原告受其母重男輕女觀念影響，更一直逼迫被告
      母親生小孩，原告讓被告處在這種惡劣、令入感到羞恥受
      辱之的家庭環境中，滿口髒話的父親形象、複雜之手足關
      係，更令被告高淑蓉小時候一度想要自殺，原告不盡其該
      負為人丈夫及父親之責任，如今原告又如何能要求被告支
      付其扶養費？
    5.67年11月22日五女高靖雯出生，卻在剛滿2 個月之68年1
      月26日猝死，其原因就在於原告急於要求被告母親去理髮
      廳工作，被告小妹未滿月就送至保母處，而保母同時照顧
      非婚生女高瀅清，因小妹出生不久較易哭鬧，有幾次被告
      母親發現小妹身上瘀傷，母親要求更換保母卻未獲原告同
      意，結果小妹因照顧不善而猝死。嗣保母賠償1 萬元，又
      全數遭原告花用，高瀅清則繼續讓保母照顧。68年間理髮
      廳結束後，被告母親租店面經營自助餐，原告還跟原來的
      經營者有男女關係，且開店後都是被告母親在做事，原告
      只是偶爾到店裡拿錢花用。
    6.由於長期以來被告母親對原告不顧家庭，置配偶、子女生
      命安危不顧的作法徹底失望，不願再繼續做一個生小孩之
      工具，也覺得這樣混亂的家庭對女兒未來沒有保障，故於
      69年間被告母親請其兄幫助，另貸款購屋於臺北市○○區
      ○○街210 巷9 弄4 號1 樓（惟原告母親要求要將原告戶
      籍一併遷入擔任戶長），母女離開原本居住之地方，開始
      獨立生活，改做「家庭理髮」，原告與被告母女自此分住
      兩地，此時被告高淑卿才14歲、被告高淑芳12歲、被告高
      淑蓉10歲、被告高慧娟年僅4 歲。嗣於72年原告與被告母
      親辦理離婚，被告4 人由母親監護，原告沒有支付任何贍
      養費或子女之扶養費，被告係由母親茹苦含辛獨立養育長
      大。
  (二)69年被告母親帶著被告4人離開原告母親住處後，改做「家
    庭理髮」，後來被告母親過度勞累得了急性肝炎，母女5 人
    孤苦無依，休養一陣子後客人幾乎跑光，被告母親試過擺地
    攤、到外面理髮廳工作，都無法賺錢及照顧被告，後來有人
    建議換個地區做家庭理髮，才於75年1 月22日搬離社子社中
    街，至現住地東山路130 巷2 號做家庭理髮，因為幾乎沒有
    生意，被告舅舅協助被告母親做家庭代工接濟被告，被告高
    淑卿上大學即到處兼家教，賺錢貼補家用，後來被告母親還
    去士林夜市擺攤，原告之起訴狀稱「72年離婚後仍同居，並
    共同經營自助餐店，迄75年才分開」，根本與事實不符，因
    原告對被告母親及被告等人未加聞問，根本不知被告一家為
    何搬離、改行家庭理髮等情。
  (三)原告自承「斯時迄今……平時皆無與原告聯絡，遑論毫無扶
    養之情」，益證原告對被告完全無聯絡，未盡為人父親之任
    何扶養責任！姑不論早在原告母親家時即經常未見原告，69
    年原告與被告母親分住兩地後，原告亦僅偶爾來索錢，離婚
    之後，原告皆無聯絡，顯見自幼以來，原告完全未盡為父之
    任何責任。原告與被告母親分住兩地時，高淑卿才14歲、高
    淑芳12歲、高淑蓉10歲，其等仍在就學，而高慧娟年僅4 歲
    ，仍係襁褓中，均無謀生能力，被告母親犧牲健康、日以繼
    夜地工作，被告也陪著擺地攤、幫忙看店，被告母親茹苦含
    辛終於將被告扶養長大，然而原告對被告不聞不問，反而是
    過年時，母親擔心原告會藉口來找麻煩，才勉強帶被告去原
    告母親家拜年。
  (四)原告在與被告母親離婚後，於75年正式認領五女高瀅清，入
    籍原告母親之住處，並與外遇所生2 名子女及其生母住在一
    起，顯已再組家庭，被告去拜年時皆有看見。如今原告卻對
    當年棄養的子女，訴請要求扶養，豈符事理之平？更遑論原
    告帶給被告幼年以來之驚惶、屈辱及痛苦，如何補償被告？
    是原告應向其認領之2 名子女高光平、高瀅清請求扶養，而
    非向被告請求。
  (五)又原告主張其因病無法工作，需負擔房租等共計約28,000元
    固定支出，空言無據，請其具體舉證證明之。另原告並非重
    病之人，且自承每月領有老人年金3,000 元，其母親老人年
    金每月3,000 元也給伊，其認領之高光平、高瀅清每月各給
    伊3,000元，另一個弟弟每月給3,000 元、妹妹每月給2,000
    元，合計每月17,000元（見鈞院100 年6 月1 日言詞辯論筆
    錄），實已敷日常生活需用，並非不能維持生活，無權請求
    被告給付扶養費。
  (六)末查，民法有關扶養義務修正之立法精神，在於兼顧受扶養
    權利者及負扶養義務者之權益，本件被告自幼不但未受原告
    扶養，還因原告家暴、身上刺青混流氓、口出三字經辱罵，
    尤其原告外遇生2 名子女，讓被告自小成長背景心靈受創，
    均讓被告母親、被告受有重大侮辱，及身心深受煎熬痛苦，
    被告母親獨立扶養被告4 人，生活悲慘困頓，而原告從未曾
    照顧被告，未曾給予家庭溫暖，既未盡人夫、人父之責，其
    應無權請求被告負擔扶養義務，始符事理之衡平，爰依民法
    第1118條之1 規定，請求准予免除被告之扶養義務等語，並
    聲明：(1)原告之訴駁回。(2)訴訟費用由原告負擔。
三、按直系血親相互間互負扶養之義務。負扶養義務者有數人時
    ，應依下列順序定其履行義務之人：一直系血親卑親屬。二
    直系血親尊親屬。三家長。四兄弟姊妹。五家屬。六子婦、
    女婿。七夫妻之父母。負扶養義務者有數人而其親等同一時
    ，應各依其經濟能力，分擔義務。受扶養權利者為直系血親
    尊親屬者，以其不能維持生活為限。又扶養之程度，應按受
    扶養權利者之需要與負扶養義務者之經濟能力及身分定之。
    民法第1114條第1 款、第1115條第1 項、第3 項、第1117條
    及第1119條分別定有明文。所謂不能維持生活，係指無財產
    足以維持生活而言（最高法院81年度臺上字第1504號判決意
    旨參照）。是以受扶養權利人如為直系血親尊親屬者，並不
    以無謀生能力為請求扶養之必要條件，僅須不能以自己之財
    產維持生活，即有受扶養之權利。本件原告主張被告高淑卿
    、高淑芳、高淑蓉、高慧娟4 人為其子女，且均已成年，業
    據提出戶籍謄本為證，且為被告所是認，堪信為真。原告又
    主張其因病及年事已高而無法工作，亦無其他收入及財產，
    每月僅有老人年金3,000 元，然每月所需生活費用約28,000
    元，實難以維持生活，乃請求被告履行扶養義務，竟遭被告
    拒絕，迫於無奈而提起本件訴訟等語，被告則否認原告主張
    ，並以前揭情詞置辯。是本件所應審究者為原告是否不能維
    持生活？被告依民法第1118條之1 主張免除或減輕對原告之
    扶養義務有無理由？經查：
  (一)原告主張其年事已高，無工作、收入及其他財產，業據提出
    戶籍謄本、財政部臺北市國稅局98年度綜合所得稅各類所得
    資料清單、財產歸屬資料清單等件為證，而原告於96、97、
    98、99年度確無所得，名下亦無何財產，有本院依職權調得
    之稅務電子閘門財產所得調件明細表在卷可參，堪信為真。
    被告雖爭執原告之財產狀況，辯稱：原告自承每月領有老人
    年金3,000 元，其母親老人年金每月3,000 元亦供其支用，
    其認領之高光平、高瀅清每月各給予3,000 元，其弟、妹亦
    每月給予3,000 元、2,000 元，合計每月17,000元，實已敷
    日常生活需用，並非不能維持生活等語。惟原告自陳因母親
    與伊同住並由伊照顧，伊弟、妹方每月給伊金錢等語（見本
    院100 年11月7 日言詞辯論筆錄），被告對此並未爭執，則
    原告母親及弟、妹每月給予原告之8,000 元，應係作為原告
    母親之生活費用，而非扶養原告之費用，自難認該8,000 元
    為原告賴以維持生活之財產。況原告現年70歲，應已無勞動
    能力，縱有工作能力亦不能期待其工作，其雖每月可領取3,
    000 元之老人年金，惟顯然不足以支應其日常生活之所需，
    其復無其他財產，是其屬不能維持生活之人甚明，揆諸前開
    條文規定，被告高淑卿、高淑芳、高淑蓉、高慧娟既為原告
    之子女，均係直系血親卑親屬，自負有扶養原告之義務，而
    原告除被告等4 名子女外，另有子女高光平、高瀅清，此有
    卷內之戶籍謄本可參，則被告等人與高光平、高瀅清均應按
    受扶養權利者即原告之需要，各依其等經濟能力，分擔扶養
    義務。
  (四)次按受扶養權利者有下列情形之一，由負扶養義務者負擔扶
    養義務顯失公平，負扶養義務者得請求法院減輕其扶養義務
    ：一對負扶養義務者、其配偶或直系血親故意為虐待、重大
    侮辱或其他身體、精神上之不法侵害行為。二對負扶養義務
    者無正當理由未盡扶養義務。受扶養權利者對負扶養義務者
    有前項各款行為之一，且情節重大者，法院得免除其扶養義
    務，民法第1118條之1 第1 項、第2 項定有明文。其立法理
    由係民法扶養義務乃發生於有扶養必要及有扶養能力之一定
    親屬之間，父母對子女之扶養請求權與未成年子女對父母之
    扶養請求權各自獨立（最高法院92年度第五次民事庭會議決
    議意旨參照），父母請求子女扶養，非以其曾扶養子女為前
    提。然在以個人主義、自己責任為原則之近代民法中，徵諸
    社會實例，受扶養權利者對於負扶養義務者本人、配偶或直
    系血親曾故意為虐待、重大侮辱或其他家庭暴力防治法第2
    條第1 款所定身體、精神上之不法侵害行為，或對於負扶養
    義務者無正當理由未盡扶養義務之情形，例如實務上對於負
    扶養義務者施加毆打，或無正當理由惡意不予扶養者，即以
    身體或精神上之痛苦加諸於負扶養義務者而言均屬適例（最
    高法院74年臺上字第1870號判例意旨參照），此際仍由渠等
    負完全扶養義務，有違事理之衡平，爰增列第1 項，此種情
    形宜賦予法院衡酌扶養本質，兼顧受扶養權利者及負扶養義
    務者之權益，依個案彈性調整減輕扶養義務。至受扶養權利
    者對負扶養義務者有第一項各款行為之一，且情節重大者，
    例如故意致扶養義務者於死而未遂或重傷、強制性交或猥褻
    、妨害幼童發育等，法律仍令其負扶養義務，顯強人所難，
    爰增列第2 項，明定法院得完全免除其扶養義務。準此，民
    法第1118條之1 第1 項之減輕扶養義務，除針對扶養權利人
    對扶養義務者有特定行為外，並包含扶養權利人對扶養義務
    者之配偶、直系血親有特定行為時，亦得減輕之，至第2 項
    之免除扶養義務，則僅就扶養權利人對扶養義務者本人有特
    定行為且情節重大時，始得免除扶養義務，此觀該條法文及
    前揭立法理由可明。
  (三)本院參酌兩造陳述及所提證據資料，爰就本件有無上開民法
    第1118條之1 規定得減輕或免除被告扶養義務之情事審酌如
    下：
    1.原告有無對被告及其直系血親即被告母親李桂雲故意為虐
      待、重大侮辱或其他身體、精神上之不法侵害行為？
      被告辯稱原告曾經家暴、身上刺青混流氓、口出三字經辱
      罵，尤其原告外遇生2 名子女，讓被告自小成長背景心靈
      受創，均讓被告母親、被告受有重大侮辱，及身心深受煎
      熬痛苦等語，並舉證人即被告之母李桂雲到庭證稱：「我
      們55年結婚，一開始住在臺北市○○○路，55年間我生大
      女兒，就搬到三重，我們在該處開理髮廳，登記的負責人
      是高正一，但是實際上是我在做的，因為高正一不會理髮
      ，房子的前半段是開理髮廳，後半段是開五金行，由高正
      一的母親在顧店，五金行登記的負責人我不記得是誰了，
      高正一因為五金行有開支票給客戶，就常往外跑不在家，
      後來他做流氓、經常賭博不在家，家裡常放著武士刀及扁
      鑽，他身上也有刺青，常有人來討債，但因為高正一沒有
      給我生活費，所以我就沒有錢幫他還債，後來債主就找高
      正一的媽媽要，他媽媽有時標會來還錢，後來就把三重的
      房子賣掉，我們全家就搬到社子街，當時我已經生老二，
      我有聽來理髮的客人說高正一有外遇，我請我大哥查，高
      正一確實有外遇，我本來想割喉嚨自殺，但想到還有女兒
      ，就停手，但高正一還是經常不在家，生完老二搬到社子
      ，老二滿月時他有請客，並帶外遇的對象回來，我很難過
      ，我們一樣在社子街開理髮廳，全家靠理髮廳在生活，當
      時五金行已經沒有開了，59年我生老三，我坐月子時，我
      大哥來看我，跟我說高正一在58年與外遇對象已經有生一
      個男孩，叫我不要再生了，後來在男孩要讀書時高正一向
      我要求讓男孩回來住家裡，並入戶口讓他讀書，我同意，
      男孩一直住到成年，婆婆比較疼該男孩，該男孩回來後，
      他母親常來看他，高正一要女兒叫男孩的母親為阿姨，後
      來該男孩常與女兒吵架，72年間我就與高正一離婚了。」
      等語（見本院100 年8 月24日言詞辯論筆錄）；而原告亦
      自認其與李桂雲結婚後，先後與2 名女子外遇並各生下1
      名子女（即高光平、高瀅清），其已認領且於子女約3 、
      4 歲時接回同住等語（見本院100 年6 月1 日言詞辯論筆
      錄），則被告主張原告與其母李桂雲結婚後與人通姦生子
      一情堪信為真。按原告與被告之母結婚後，竟先後與2 名
      女子通姦並生育子女，嚴重違背婚姻忠誠義務，被告之母
      所受精神上之痛苦不言可喻，顯已構成對被告之直系血親
      故意為精神上之不法侵害行為，揆諸前揭法文，被告主張
      減輕扶養義務，核屬有據。又原告雖與人通姦生子，然其
      所侵害者為被告之母李桂雲之權利，尚與被告無涉，原告
      雖又認領高光平、高瀅清，並將之接回同住，惟此乃盡其
      為人父之責，尚難認係對被告故為虐待、重大侮辱或精神
      上之不法侵害行為。
    2.原告有無對被告無正當理由未盡扶養義務，且情節重大？
      (1)被告另辯稱原告於被告幼年時起即未對其等盡扶養義務
        ，家中經濟係由被告母親擔任理髮廳櫃檯經裡，賺得之
        薪水交由原告之母親供給家用照顧被告生活，嗣於69年
        被告母親購買房屋，被告母女搬離原本住處獨立自主生
        活，此時長女被告高淑卿才14歲、次女被告高淑芳12歲
        、三女被告高淑蓉10歲、四女被告高慧娟年僅4 歲，原
        告此後即對被告母女不聞不問等語。原告否認此情，辯
        稱：婚後伊出資開設理髮廳供被告母親經營，家中費用
        為其所提供，已對被告等人盡扶養義務，其雖於72年與
        被告母親辦理離婚，卻仍共同居住，繼續負起照顧家庭
        之責任，直至75年因無法與被告母親繼續相處而搬離住
        處，之後即未與被告母女聯絡等語。
      (2)證人即被告之姨母陳李桂珠到庭證稱：「我現在退休，
        之前我是做家庭理髮，我曾在我姊姊李桂雲三重的理髮
        廳工作幫忙。」、「（問：高正一與李桂雲離婚前，你
        有無與他們同住過？）有，當時他們在三重開理髮廳，
        我在理髮廳幫忙，當時一樓是理髮廳，二樓是住家，我
        與師傅及高正一夫妻同住二樓。」、「（原告問：理髮
        廳是否是我開的？）是的。」等語（見本院100 年7 月
        4 日言詞辯論筆錄）；另證人即原告之母高翁市亦到庭
        證稱：「（問：結婚後高正一有無上班？）有。」、「
        （問：是做何工作？）開理髮廳給李桂雲顧。」、「（
        問：高正一開理髮廳開多久？）很久，時間不記得了，
        高正一開理髮廳給李桂雲做經理。」、「（問：理髮廳
        都是誰在顧？）是高正一開，交由李桂雲顧，每月有付
        薪水給李桂雲。」、「（問：高正一每月給你多少錢養
        小孩？）理髮廳賺的錢交給我，他在外面賺的錢交給我
        ，我自己也有賺錢。」等語（見本院100 年9 月26日言
        詞辯論筆錄）；被告亦自陳被告之姑丈、舅舅與原告合
        資開設理髮廳，由被告母親擔任理髮廳櫃檯經裡，賺得
        之薪水交由原告之母親供給家用照顧被告生活等情（見
        100 年5 月26日民事答辯狀第2 頁）。依上開證人及被
        告所述，原告當時係以經營理髮廳為業，縱認其未在店
        內實際從事理髮工作，惟其既已出資開設理髮廳並交由
        被告管理，而理髮廳營業所得復由原告母親支配，並用
        以照顧被告之生活，即難謂原告於69年前未扶養被告等
        人。
      (3)又被告主張被告母親於69年購買房屋，被告母女搬離原
        本住處獨立自主生活，此時長女被告高淑卿才14歲、次
        女被告高淑芳12歲、三女被告高淑蓉10歲、四女被告高
        慧娟年僅4 歲，原告此後即對被告母女不聞不問等情。
        證人陳李桂珠到庭證稱：「（問：有關高正一夫妻婚姻
        的狀況是否清楚？）我在理髮廳幫忙時，我常看到我姐
        姐在哭，我本來以為是因為我姐姐沒有生男生，後來才
        知道是我姐夫有外遇，因為高正一當時沒有工作，沒有
        養家，又常常不在家，又在外面賭博，當時我姐姐有向
        婆婆說要離婚，她婆婆向她要一百萬元，但是我姐姐沒
        有能力付，後來我姐姐與姐夫搬到社子住，繼續開理髮
        廳，我姐姐發現我姐夫在外面有女人還生小孩，69年我
        姐姐因長時間這樣很苦，就叫我哥哥借錢給她買房子，
        我姐姐就買了社中街的房子，並帶小孩出來到社中街住
        ，我姐夫沒有與他到社中街住，我姐姐就在該處開家庭
        理髮，還作一些家庭手工，我常去那裡，我姐姐說姐夫
        都沒有過來住。」、「（問：妳剛才提到69年被告母親
        帶著孩子搬出來，之後是否知道高正一有無給她們生活
        費？）就我知道是沒有，當時他們是靠家庭理髮及家庭
        手工生活。」、「（問：原告與李桂雲離婚的情況是如
        何？）當時我姐姐搬到社中街已有一段時間，想說高正
        一都沒有照顧家庭，且在外做莊頭，有欠錢，有涉及到
        票據法，因此才想離婚。」等語（見本院100 年7 月4
        日言詞辯論筆錄）。證人即被告之母李桂雲到庭證稱：
        「（問：離婚後小孩是否你監護？）小孩是我在監護，
        我在69年帶小孩搬出去，因為高正一把他與另一個對象
        所生的女兒帶回來，那個女兒回來也很吵，我覺得這樣
        的環境對自己的女兒不好，所以才決定搬出去，高正一
        並沒有與我一起搬出來。」、「（問：搬出來後，4 個
        小孩誰在扶養？）都是我一個人在扶養，高正一都沒有
        幫忙，當時我還在做理髮兼做手工、出租漫畫及賣冰。
        」、「（問：高正一有無拿錢給妳？）沒有，因為他不
        務正業，沒有在工作。」等語（見本院100 年8 月24日
        言詞辯論筆錄）。原告固不否認被告之母於69年在社子
        買房子，惟主張其與被告母女仍同住，並繼續負起照顧
        家庭之責任云云，然證人即原告之母高翁市到庭證述：
        「（問：高正一與4 名子女住到何時？）住到十幾歲，
        我生日時這些小孩還會幫我過生日。」、「（問：李桂
        雲買房子搬出去時，長女高淑卿多大？）約十幾歲，讀
        國中時。」等語（見本院100 年9 月26日言詞辯論筆錄
        ），衡諸常情，被告之母因原告將外遇所生之子女攜回
        同住，認為家庭環境太過複雜乃另行購屋居住，原告既
        繼續與認領之子女同住，豈有再與被告母女同住之理？
        是原告上開所辯不足採信，堪認原告自69年之後即未與
        被告同住，亦未盡扶養被告之義務。而被告高淑卿係55
        年6 月20日生、高淑芳係57年4 月4 日生、高淑蓉係59
        年2 月9 日生，3 人於斯時分別為14歲、12歲、10歲，
        足認原告並非始終未負擔其3 人之扶養義務，參酌上開
        民法第1118條之1 之增訂理由觀之，本院認被告高淑卿
        、高淑芳、高淑蓉僅得減輕其等對原告之扶養義務，尚
        難謂得全予免除。至被告高慧娟係65年12月6 日生，於
        69年其母遷出時年僅3 歲餘時，此後即未再受原告之扶
        養，本院認原告對被告高慧娟自幼無正當理由未盡扶養
        義務，形同棄養，情節重大，被告高慧娟主張依民法第
        1118條之1 第2 項之規定，免除其對原告之扶養義務，
        核屬有據。
    3.綜上，被告高淑卿、高淑芳、高淑蓉主張依民法第1118條
      之1 第1 項第1 款、第2 款減輕其等對原告之扶養義務，
      被告高慧娟主張依同條第2 項免除其對原告之扶養義務，
      均屬有據，應予准許；至被告高淑卿、高淑芳、高淑蓉主
      張依同條第2 項免除對原告之扶養義務，則於法不合，不
      應准許。
  (四)行政院主計處就我國各縣市所為之家庭收支調查報告中「消
    費支出」之項目，計有食品費、飲料費、衣著及鞋襪費用、
    燃料及水電費、家庭設備及家事管理費、保健醫療費用、運
    輸通訊費用、娛樂教育及文化服務費用與其他雜項支出，已
    包含日常生活所需之食衣住行育樂各項費用在內，故該項消
    費支出應可涵蓋扶養直系血親尊親屬所需之各項費用在內，
    且係目前較能正確反映國民生活水準之數據。惟參考主計處
    公布之99年度家庭收支概況調查報告內所示，以原告居住之
    臺北市為據，99年度家庭平均每人每月消費性支出為25,508
    元，但該報告所列臺北市家庭平均總收入為1,564,298 元，
    而本院依職權調取原告之財產及所得資料結果，原告於96至
    99年度均無任何收入，顯見原告之總收入遠低於臺北市家庭
    平均總收入，本院因認本件扶養費之計算適用上開標準即非
    適當，應改依內政部依社會救助法所公告之100 年度臺北市
    每月最低生活費14,794元作為本件扶養費計算之基準，另考
    量通貨因素及為便利計算而加計至整數，即原告每月所需扶
    養費用應以15,000元為適當。
  (五)被告高淑卿現年45歲（民國55年6 月20日生），現於國中任
    教，每月薪資約6 萬元，名下有房屋1 筆、土地5 筆、投資
    1 筆，財產總額為5,760,379 元；被告高淑芳現年43歲（民
    國57年4 月4 日生），現於高職任教，每月薪資約6 萬元；
    99年度所得為1,127,290 元，名下無財產；被告高淑蓉現年
    41歲（民國59年2 月9 日生），現於國中任教，每月薪資約
    5 萬元，財產總額為3,270 元；此業據被告陳明在卷（見本
    院100 年11月7 日言詞辯論筆錄），並有本院依職權調得之
    稅務電子閘門財產所得調件明細表在卷可稽，是以被告高淑
    卿、高淑芳、高淑蓉3 人均屬有勞動能力之中壯年，得以謀
    生而有經濟能力，自亦有扶養原告之能力，而原告另2 名子
    女高光平、高瀅清現每月給付原告3,000 元之扶養費，堪認
    其2 人亦有扶養原告之能力，至被告高慧娟對原告之扶養義
    務既得免除，則原告每月所需之扶養費用15,000元，應由被
    告高淑卿、高淑芳、高淑蓉及高光平、高瀅清等5 人平均負
    擔，計每人分擔3,000 元（15,000÷5 ＝3,000 ），被告高
    淑卿、高淑芳、高淑蓉再依民法第1118條之1 第1 項第1 款
    、第2 款規定，減輕其3 人對原告之扶養義務，本院認其3
    人均以減輕60% 為適當，亦即其3 人各負擔40% 即1,200 元
    （3,000 ×40% ＝1,200 ）。從而，原告請求被告高淑卿、
    高淑芳、高淑蓉應自起訴狀繕本送達翌日起即100 年5 月起
    ，至原告死亡時止，各按月給付原告扶養費1,200 元，為有
    理由，應予准許；逾此範圍之請求，及請求被告高慧娟按月
    給付3,000 元部分，則無理由，應予駁回。
四、本判決主文第1 項、第2 項、第3 項已到期之部分，係命被
    告履行扶養義務之判決，自應依民事訴訟法第389 條第1 項
    第2 款規定，依職權宣告假執行，爰就原告勝訴且於訴訟中
    履行期已到者，即100 年5 月至同年11月之金額共8,400 元
    （1,200 元×7 月＝8,400 元），依職權宣告假執行及被告
    供擔保後得免為假執行。
五、本件事證已臻明確，兩造其餘攻擊防禦方法及訴訟資料，經
    斟酌後認對判決之結果不生影響，爰不逐一詳予論駁，附此
    敘明。
六、據上論結，本件原告之訴為一部有理由、一部無理由，依民
    事訴訟法第79條、第85條、第389 條第1 項第2 款、第392
    條第2 項，判決如主文。
中    華    民    國    100  年    11    月    30    日
                  家事庭  法  官  陳文通
以上正本證明與原本無異。
如對本判決上訴，應於判決送達後20日內，向本院提出上訴狀。
中    華    民    國   100    年    12    月    5     日
                          書記官  陳玉瓊